【裁判字號】    90,上易,567
【裁判日期】    900731
【裁判案由】    證券交易法
【裁判全文】
臺灣高等法院臺南分院刑事判決           九十年度上易字第五六七號         Ｃ
      上  訴  人
      即  被  告  丙  ○  ○
      選任辯護人  蔡  清  河
右上訴人因違反證券交易法案件，不服臺灣台南地方法院八十八年度易字第一三六九
號中華民國九十年三月五日第一審判決（起訴案號：臺灣台南地方法院檢察署八十八
年度偵字第三四二號），提起上訴，本院判決如左：
      主      文
上訴駁回。
      事      實
一、丙○○係己○○○（另經八十七年度上易字第一號有罪判決確定）之胞弟，己○○○係設於台南市○○路○段十四號三、四樓之上揚證券股份有限公司（下稱上
    揚公司）董事長（任職期間自民國（下同）八十二年底至八十四年八月中旬），
    其夫丁○○則實際負責執行董事長之諸多職務。自八十三年六月間起至同年十二
    月間止，丁○○、己○○○夫妻明知證券商不得為借貸款項之居間，竟為提高上
    揚公司業績並賺取較多之股票交易手續費及使丁○○賺取利息收入，由丁○○、
    己○○○先向丙○○、營業員邵孟玲（另為職權不起訴處分）說明上揚公司居間
    為款項借貸之計畫，並要求該二人提供帳戶供其操作資金之進出，以掩飾上揚公
    司之不法居間借貸行為。丙○○明知前揭計畫係違法行為，為顧及親戚情誼，竟
    仍基於幫助之犯意，由丁○○陪同至中國信託商業銀行西台南分行開設第二二二
    —五三—ＯＯＯＯ七—九—八—Ｏ號帳戶，供上揚公司居間借貸款項調度之用。
    丁○○另私下召集公司營業員乙○○、助理營業員戊○○、曾淑芳、出納甲○○
    等人，告知：彼等可提供公司客戶之資金或由丁○○設於中國信託商業銀行西台
    南分行000－00－00000號帳戶，及丙○○設於同銀行之前開帳戶、邵
    麗環（邵孟玲之胞姐）設於同銀行之第000－00－000000號帳戶中之
    資金，居間介紹上揚公司股票客戶借款以買賣股票，惟客戶須先開立與借款同額
    之本票，並留下蓋妥印鑑之空白取款條及存摺，交營業員收執保管，且借款當日
    該客戶須有股票賣出，二日後得有股款入帳以確保債權，始准貸款，借款利息則
    以每萬元（新台幣，以下同）日息七元計算，於放款時預扣，並由上揚公司出納
    甲○○將利息直接交付丁○○，至於借款之借還則均以存摺轉帳方式辦理，致乙○○等前開四人因係受僱者，礙於工作與生計，不得已而應允之，董事長己○○○、其夫丁○○、營業員乙○○、助理營業員戊○○、曾淑芳、出納甲○○六人
    遂基於共同居間借貸之犯意聯絡，先後多次推由乙○○等四人分別告知並拉攏客
    戶，媒介前開借款業務，如有客戶要求放款，乙○○等四人即引介與丁○○洽談
    ，談妥後，丁○○即交待己○○○指示相關營業人員辦理相關放款手續，並代客
    戶保管印鑑、存摺，計先後放款予上揚公司股票客戶陳篤耀等三、四十名，每次
    辦理放款金額由數萬元至千萬元不等，總計放款金額達數億元許。
二、案經法務部調查局南區機動組報請台灣台南地方法院檢察署檢察官偵查起訴。
      理      由
一、訊據上訴人即被告丙○○固坦承有將前揭帳戶交由丁○○使用，惟矢口否認其事
    先明知丁○○利用該帳戶為上揚公司居間辦理借貸款項一事，辯稱：因為當初伊
    要買房子，而辦理貸款需有足夠信用額度，才將帳戶交給姊夫丁○○使用，伊對
    資金進出一事完全不知情，且縱使該帳戶係供借貸款項調度之用，也非所謂丙種
    墊款，也不是用上揚公司的自有資金來辦理放款，純係私人借貸行為，自非證券
    交易法所處罰之行為云云。惟查：
（一）按證券交易法第六十條第一項前段規定：證券商不得收受存款、辦理放款、借
      貸有價證券及為借貸款項或有價證券之代理或居間。本條規定之立法目的，在
      於使證券商儘量專職於證券業務（亦即證券承銷、自營買賣、證券買賣之行記
      或居間，且單純中立於投資人與發行人間或投資人與投資人間，避免涉入其間
      之資金調度、證券借貸等事務，以免造成交易情況之複雜化，進而影響市場之
      交易秩序與投資人權益。又按所謂辦理放款，指金融機構利用自有資金或其信
      用創造資產，貸予資金需要者，以賺取利息收入之授信業務。目前除銀行從事
      有價證券之擔保放款外，應僅有依證券交易法第十八條設立證券金融機構（目
      前僅有復華金融證券股份有限公司一家）及依同法第六十條第一項但書經主管
      機關核准之證券商得經營該但書各款所列業務外，其他證券商均不得從事證券
      質押放款業務（又稱信用交易融資業務）。再按所謂借貸款項之居間，指當事
      人約定，一方為他方報告借貸款項之機會或為借貸款項之媒介，他方給予報酬
      之謂。至於本條規範之行為主體，法律已明示為證券商—應指經主管機關核准
      設立並許可經營證券業務之股份有限公司，而證券交易法第一百七十九條規定
      ，法人違反本法規定者，處罰其行為之負責人，即該項違法行為係由何人實際
      負責進行，即處罰該人；又依證券商負責人與業務人員管理規則第十八條規定
      意旨可推知，證券商負責人基於其職務指示職員為辦理有價證券之相關業務時
      ，該負責人對其職員有指示監督之責任；則其職員，於該負責人授權範圍所為
      之行為，自仍得視為證券商之行為，此有財政部證券暨期貨管理委員會九Ｏ台
      財證（法）第一Ｏ三七七七號函一紙附卷可憑。
（二）查上揚公司為股票客戶居間辦理借貸款項一事，業據證人邵孟玲、乙○○、甲○○於法務部調查局南區機動組調查時均供承：蔡氏夫婦於八十三年六月左右
      開始為客戶辦理借款，先由丁○○私下召集全體營業員開會並表示為提升公司
      業績及不得罪公司既有客戶之考量下，希望本公司營業員今後如遭遇客戶要求
      本公司辦理借款以買進股票，就立刻向丁○○報告，再由己○○○辦理匯款轉
      帳進入要求借款之客戶帳戶內等語明確在卷（參見八十四年度偵字第一Ｏ七七
      六號第十七頁背面至第三十一頁正面、第三十五頁背面至第三十九頁正面），
      此與被告於調查局訊問時自承：八十三年十一月初丁○○向伊表示上揚公司為
      提高營業額賺取手續費及利息，欲提供資金供客戶借貸購買股票，希望借用伊
      名下帳戶供前述借款之進出轉帳用，乃於八十三年十一月四日由丁○○陪同伊
      前往中國信託西台南分行開立帳戶，並自十一月四日起供丁○○使用，該帳戶
      之存摺印鑑自開戶後均完全由丁○○、己○○○夫婦保管並使用，至於帳戶內
      資金來源則由丁○○夫婦提供，至於資金流向則係提供予股票客戶融資用等語
      （參見八十八年度偵字第三四二號第二十一頁、第二十二頁正背面）互核相符
      ，且有證人陳篤耀於本院另案八十五年度易字第二Ｏ一九號審理中證述屬實（
      參見該案卷第二宗第二十六頁背面），並有股票買賣交割憑單及匯款單、蓋妥
      客戶印章之空白委託書、蓋妥客戶印章之空白取款條一冊、陳篤耀存摺二本、
      中國信託商業銀行西台南分行客戶一次提領現鈔一百萬元以上備查簿影本及同
      銀行丙○○帳戶部分轉帳及現金提存傳票影本、陳篤耀八十三年十一月九日至
      十二月六日現金存提單影本及中國信託商業銀行西台南分行於八十六年五月三
      十一日以中信西台字第八六○○八二○○二四號函檢送之丁○○、程耀明、邵
      麗環帳戶存提資料三十七頁附卷可稽，至被告雖於原審審理時翻異前供，改稱
      ：伊係受調查局人員恐嚇，所以於調查時所為自白不實云云，然其對遭受恐嚇
      之內容卻未能具體敘明詳實，且無證據以實其說，又辯稱伊提供帳戶予丁○○
      使用，以增加個人貸款信用額度之用云云，均無非事後畏罪卸責之詞，自不足
      採信。本院審理時證人甲○○雖證稱：「（這些錢是否給客戶墊款買賣股用？
      ）這是蔡進全借給客戶，叫我幫他寫傳票拿到銀行作轉帳工作。實際用途要問
      他。」（本院卷第七十三頁）證人戊○○證述：「（上揚證券有墊款給客戶買
      賣股票？）沒有。」「（丁○○有無墊款給客戶買賣股票？）沒有。」（本院
      卷第七十六頁）證人乙○○供稱：「（有無經手客戶要求墊款買賣股票？）沒
      有。這是公司不准的。我們沒有在作。」云云（本院卷第七十七頁），否認上
      揚證券公司居間借貸之行為，核與證人甲○○、戊○○、乙○○於法務部調查
      局南區機動組所述均有歧異，伊等所為證詞要屬迴護另案正犯丁○○之詞，與
      被告所辯同無可採，被告犯行堪以認定。
二、核被告丙○○係幫助上揚公司負責人違反證券商不得為借貸款項之居間，所為係
    違反證券交易法第六十條第一項之規定，應依同法第一百七十五條、第一百七十
    九條。查丁○○、己○○○並非利用上揚公司自有資金或其信用所創造之資產，
    貸予需要資金之股票客戶，為丁○○賺取利息，自與「辦理放款」之要件並不相
    符，公訴意旨尚有未洽，本件丁○○提供其私下募集之資金供客戶借貸，並由公
    司職員於執行業務時從事上開辦理借貸款項之居間，自屬同法第六十條之「證券
    商為借貸款項之居間」，而非「證券商辦理放款」。被告幫助有此身分之己○○○及實際負責人丁○○、營業員乙○○、助理營業員戊○○、曾淑芳、出納甲○○實施犯罪，依刑法第三十一條第一項之規定，仍應以幫助犯論。另案（八十五
    年度易字第二Ｏ一九號、八十七年度上易字第一號）被告丁○○、乙○○、戊○○、曾淑芳、甲○○等五人雖無名義上行為負責人之身分，惟渠等五人與有此身
    分之己○○○共同實施犯罪，依刑法第三十一條第一項規定，仍應以共犯論。另
    案前開被告六人先後多次犯行，時間緊接，犯罪構成要件相同，顯係基於概括犯
    意所為，應依連續犯規定論以一罪。
三、原審適用證券交易法第六十條第一項、第一百七十五條、第一百七十九條、刑法
    第二十八條、第三十條第一項、第三十一條第一項，第五十六條、第四十一條第
    一項前段，罰金罰鍰提高標準條例第一條前段、第二條，審酌被告犯罪之動機
    目的手段，犯罪所得金額及犯後猶飾詞狡辯並無悔意等一切情狀，量處有期徒
    刑參月，並諭知易科罰金之折算標準，核其認事用法，均無不當，量刑亦稱妥適
    。被告上訴意旨，猶執前詞，否認犯罪，為無理由，應予駁回。
四、據上論斷，應依刑事訴訟法第三百六十八條，判決如主文。
本案經檢察官蘇南桓到庭執行職務。
中    華    民    國      九十      年      七      月     三十一       日
                                  臺灣高等法院臺南分院刑事第二庭
                                      審判長法官  游    明    仁
                                            法官  陳    清    溪
                                            法官  蘇    重    信
右正本證明與原本無異。
不得上訴。
                                      法院書記官  李    珍    鳳
中    華    民    國      九十      年      八      月     一           日
附錄法條：
證券交易法第六十條第一項：
證券商不得收受存款、辦理放款、借貸有價證券及為借貸款項或有價證券之代理或
居間。但經主管機關核准者，得為左列之行為：
一、有價證券買賣之融資或融券。
二、有價證券買賣融券之代理。
證券交易法第一百七十五條：
違反第十八條第一項、第二十二條、第四十三條第一項、第四十三條之一第二項、第
四十四條第一項至第三項、第六十條第一項、第六十二條第一項、第九十三條、第九
十六條至第九十八條、第一百十六條、第一百二十條、第一百五十七條之一第一項或
第一百六十條之規定者，處二年以下有期徒刑、拘役或科或併科十五萬元以下罰金。


司法院資訊處製作；財團法人民間司法改革基金會備份。
